【裁判字號】    98,訴,11
【裁判日期】    981223
【裁判案由】    誣告
【裁判全文】
臺灣士林地方法院刑事判決                98年度訴字第11號
公  訴  人  臺灣士林地方法院檢察署檢察官
被      告  丁○○
選任辯護人  鄭庭壽律師
上列被告因誣告案件，經檢察官提起公訴（97年度偵字第10940
號），本院判決如下：
    主  文
丁○○無罪。
    理  由
一、公訴意旨略以：被告丁○○係臺北市北投區百齡國宅社區甲
    區管理委員會（下稱百齡國宅管委會）第四屆主任委員，丙○○與告訴人乙○○、甲○○均係同屆委員，被告明知告訴
    人等及丙○○於民國91年4 月26日，在百齡國宅管委會會議
    出具之管委會第四屆交接清冊內容為真實，且清冊上移交人
    「丁○○」之簽名係其所親簽，竟意圖使告訴人等及丙○○
    受刑事處分，於95年9 月22日及95年11月9 日分別向本署提
    起渠等涉犯偽造文書罪嫌，誣指告訴人等及丙○○共同偽造
    交接清冊內容及「丁○○」之簽名，嗣經本署檢察官以95年
    度偵字第14773 、14775 號為不起訴處分確定，始悉上情，
    因認被告涉犯刑法第169 條第1 項誣告罪嫌。
二、按犯罪事實應依證據認定之，無證據不得認定其犯罪事實；
    不能證明被告犯罪者，應諭知無罪之判決，刑事訴訟法第15
    4 條第2 項、第301 條第1 項分別定有明文。又事實之認定
    ，應憑證據，如未能發現相當證據，或證據不足以證明，自
    不能以推測或擬制之方法，為裁判基礎；且認定犯罪事實所
    憑之證據，雖不以直接證據為限，間接證據亦包括在內，然
    而無論直接證據或間接證據，其為訴訟上之證明，須於通常
    一般之人均不致有所懷疑，而得確信其為真實之程度者，始
    得據為有罪之認定，倘其證明尚未達到此一程度，而有合理
    之懷疑存在而無從使事實審法院得有罪之確信時，即應由法
    院為諭知被告無罪之判決，有最高法院40年台上字第86號判
    例、76年台上字第4986號判例可資參照。次按刑事訴訟法第
    161 條已於91年2 月8 日修正公布，修正後同條第1 項規定
    ：檢察官就被告犯罪事實，應負舉證責任，並指出證明之方
    法。因此，檢察官對於起訴之犯罪事實，應負提出證據及說
    服之實質舉證責任。倘其所提出之證據，不足為被告有罪之
    積極證明，或其闡明之證明方法，無從說服法官以形成被告
    有罪之心證，基於無罪推定之原則，自應為被告無罪判決之
    諭知，更有最高法院92年台上字第128 號判例意旨足參。
三、公訴人認被告涉有前開犯行無非以被告之供述、證人即告訴
    人乙○○、甲○○之證詞、內政部警政署刑事警察局94年12
    月7 日刑鑑字第0940163725號鑑定書、百齡國宅管委會第四
    屆交接清冊、臺灣士林地方法院檢察署94年3 月14日、18日
    訊問筆錄、臺灣士林地方法院檢察署95年度偵字第14773 、
    14775 號不起訴處分書等為其論據。訊之被告堅詞否認有何
    誣告丙○○與告訴人乙○○、甲○○偽造交接清冊之犯行，
    辯稱：伊並未針對丙○○、乙○○、甲○○偽造交接清冊提
    出告訴等語。
四、經查：
  (一)證人即告訴人乙○○及甲○○雖於偵查中證（指）稱：其等
    提起本件誣告之事實及理由係指於95年度偵字第14773 號及
    95年度偵字第14775 號案件中，被告以先前指訴陳宏仁偽造
    文書之相同事由另外又告訴其二人亦有偽造移交清冊上「丁○○」之簽名，但此部分其二人皆已受不起訴處分，筆跡亦
    鑑定為丁○○本人所為等情云云（見97年度他字第1805號卷
    第42頁、97年度偵字第10940 號卷第25頁），並有臺灣士林
    地方法院檢察署95年度偵字第14773 、14775 號不起訴處分
    書在卷可稽。惟公訴意旨所指被告於95年9 月22日、95年11
    月9 日檢察官訊問時誣指丙○○與告訴人乙○○、甲○○共
    同偽造交接清冊內容及「丁○○」簽名乙節，經核上開訊問
    筆錄之記載：「（問山：何人偽造連署書？）乙○○」、「
    （問山：乙○○告你侵占之案件，是否已經判決確定？）已
    經判決確定，但我已翻案了，因甲○○、高銘順在法庭上作
    偽證，陳義發在蕭震峰傷害案件作偽證」、「（問：本件被
    告陳宏仁、丙○○、乙○○、甲○○、陳義發、高銘順，何
    人涉嫌偽造文書等？）陳宏仁、丙○○、乙○○偽造文書，
    甲○○變造文書」、「（問：本件是否同意對被告陳義發、
    高銘順簽結？）同意」、「（問：有無其他意見或陳述？）
    本件請檢察官專究被告陳宏仁、丙○○、乙○○偽造文書，
    甲○○變造文書偵辦」，雖有提及告訴乙○○、丙○○偽造
    文書、甲○○變造文書等語，但並未詳指偽造何文書，變造
    何文書，其中95年9 月22日訊問筆錄甚僅記載「乙○○偽造
    連署書」，有上開訊問筆錄可參（見94年度他字第1604號卷
    第6 、8 頁），是被告辯稱告訴偽造交接清冊是針對陳宏仁
    ，並未告乙○○、甲○○、丙○○等人偽造交接清冊等詞，
    非不可採信。
  (二)又臺灣士林地方法院檢察署95年度偵字第14773 、14775 號
    分別為臺灣士林地方法院檢察署94年度他字第1604號、95年
    度他字第695 號報結後簽分偵案偵查，有前開各卷可參。而
    參諸94年度他字第1604號卷所附被告於94年6 月21日所提出
    之「告發狀」，其被告欄所記載雖有乙○○、甲○○、丙○○等人，然告訴狀內容所提及之文書僅會議記錄、管委會帳
    目、連署書等，並無交接清冊；另95年度他字第695 號所附
    被告於95年5 月21日所提出之「告訴即告發狀」，被告欄所
    記載亦有乙○○、甲○○、丙○○等人，然告訴即告發狀內
    容所提及係「宗亞合約」一事，並未提及偽造交接清冊乙節
    ，亦有上開告發狀、告訴即告發狀可佐（見94年度他字第16
    04號卷第1 至3 頁、95年度他字第695 號第34至41頁），亦
    即依照檢察官為95年度偵字第14773 、14775 號偵查之始之
    94年度他字第1604號、95年度他字第695 號之前開告訴狀、
    告訴即告發狀內容，並無被告告訴乙○○、甲○○、丙○○
    偽造交接清冊之內容，從而被告辯以未曾告乙○○、甲○○
    、丙○○三人偽造交接清冊等詞，應可採信。
  (三)公訴人雖又以被告係以包裹式方式告訴，一旦指訴丙○○及
    告訴人乙○○、甲○○等人有「偽造文書」之犯嫌，即足以
    使丙○○與告訴人乙○○、甲○○等人有受刑事追訴之危險
    ，且若被告確無告訴其等之意，又何以在檢察官為95年度偵
    字第14773 、14775 號不起訴處分後提起再議之聲請，益見
    被告確有誣告丙○○與告訴人乙○○、甲○○之犯意等語。
    惟依被告於96年7 月25日所提出之聲請再議狀，其首頁即記
    載「移交清冊只有告陳宏仁一人變造丁○○清冊」、「告訴
    人沒告丙○○、乙○○、甲○○移交清冊」、「檢察官那天
    庭中丁○○告的偽造文書、變造文書，丙○○、…乙○○、
    甲○○、…是宗亞科技股份有限公司契約書」，書狀內容除
    針對上開內容為詳述外，並於狀末撰狀人欄位後再次敘述「
    冤枉此移交清冊只告陳宏仁…不是丙○○、乙○○、甲○○
    ，檢察官弄錯，故聲請再議偽造變造文書乙案」，而臺灣高
    等法院檢察署則係以「依台端於聲請再議狀所敘述之理由意
    旨，顯非對該不起訴處分認被告乙○○、丙○○、甲○○未
    偽造交接清冊敘明不服之理由，應認台端未敘明對該不起訴
    處分書不服之理由，亦未於法定期間內補陳理由，對被告乙○○、丙○○、甲○○所提再議之聲請自非合法，…」等為
    由駁回被告之再議聲請，有上開聲請再議狀、臺灣高等法院
    檢察署96年12月24日檢紀珠字第42604 號函等附卷可參（見
    97年度偵字第670 號卷第3 至6 頁、95年度偵字第14775 號
    卷），從而被告辯以伊聲請再議是因為檢察官之不起訴處分
    書並未針對伊所提告內容調查而表明不服，並非針對檢察官
    就丙○○與告訴人乙○○、甲○○偽造交接清冊一事為不起
    訴處分表明不服等詞，應可採信。公訴人以被告於接獲不起
    訴處分後又再聲請再議認被告確有誣告丙○○與告訴人乙○○、甲○○偽造交接清冊之犯意，尚有誤會。
  (四)且按（修正前）刑法第180 條第1 項之誣告罪，以意圖他人
    受刑事或懲戒處分，向該管公務員誣告為構成要件，故該項
    犯罪，不特須指出其具體事實，足以使人受刑事或懲戒處分
    ，且須明知其為虛偽，具有故意構陷之情形始能成立，如對
    於事實有所誤認，即缺乏此種意思條件，自難令負誣告責任
    ，亦有最高法院22年上字第3368號判例意旨可資參照。是誣
    告之行為人除主觀上對於所指事實須明知其為虛偽，而有故
    意構陷之情形外，尚須其所指之事實為特定、具體，若否，
    又如何論證此事實是否為虛偽，進而指申告之人有所誣陷？
    從而，申告之人若僅泛指某人有偽造文書事實，受理偵查之
    機關自應闡明所申告偽造之文書為何，始能進一步調查有無
    偽造之情事；同理，本件被告於檢察官訊問時僅泛指欲告訴
    丙○○與告訴人乙○○、甲○○偽造文書、變造文書云云，
    惟究竟被告所告訴之偽造文書、變造文書之事實為何，自有
    待檢察機關訊明，況依前開被告之告訴狀、告訴即告發狀之
    內容，被告告訴丙○○與告訴人乙○○、甲○○偽造文書、
    變造文書之內容顯與交接清冊無涉，是縱依公訴人所舉內政
    部警政署刑事警察局94年12月7 日刑鑑字第0940163725號鑑
    定書認百齡國宅管委會第四屆交接清冊上「丁○○」之簽名
    為被告親簽而無偽造情事，亦實難令被告須對檢察官就「甲○○、乙○○及丙○○共同偽造交接清冊內容及『丁○○』
    之簽名」為不起訴處分一事負誣告之責。
五、綜上所述，被告辯稱並未誣告丙○○與告訴人乙○○、甲○○偽造交接清冊等語，應可憑採，檢察官所舉證人即告訴人
    之證詞、內政部警政署刑事警察局94年12月7 日刑鑑字第09
    40163725號鑑定書、百齡國宅管委會第四屆交接清冊、臺灣
    士林地方法院檢察署94年3 月14日、18日訊問筆錄、臺灣士
    林地方法院檢察署95年度偵字第14773 、14775 號不起訴處
    分書等均無從證明被告確實涉及上開誣告犯行，不能使本院
    得有罪之確信，此外，復查無其他證據足證被告確有公訴人
    所指犯行，不能證明被告犯罪，自應為被告無罪判決之諭知
    。
據上論斷，應依刑事訴訟法第301條第1項，判決如主文。
本案經檢察官蔡啟文到庭執行職務
中    華    民    國    98    年    12    月    23    日
                  刑事第七庭  審判長法  官  王美玲
                                    法  官  吳志豪
                                    法  官  黎惠萍
以上正本證明與原本無異。
如不服本判決應於收受判決後10日內向本院提出上訴書狀，並應
應敘述具體理由。其未敘述上訴理由者，應於上訴期間屆滿後20
日內向本院補提理由書(均須按他造當事人之人數附繕本)「切勿
逕送上級法院」。
                                    書記官  林志忠
中    華    民    國    98    年    12    月    23    日


司法院資訊處製作；財團法人民間司法改革基金會備份。
